臺灣高雄地方法院刑事判決　　　　　　 96年度簡上字第505號
上　訴　人　臺灣高雄地方法院檢察署檢察官
被　　　告　丙○○
上列上訴人因被告詐欺案件，不服本院高雄簡易庭96年度簡字第
2116號中華民國96年4 月27日第一審判決（聲請簡易判決處刑書
案號：臺灣高雄地方法院檢察署95年度偵字第28575 號），提起
上訴，及移送併案審理（臺灣高雄地方法院檢察署96年度偵字第
14650 號、臺灣屏東地方法院檢察署96年度偵字第3542號），本
院管轄之第二審合議庭判決如下：
    主  文
原判決撤銷。
丙○○幫助意圖為自己不法之所有，以詐術使人將本人之物交付
，處有期徒刑陸月，如易科罰金，以新臺幣壹仟元折算壹日。減
為有期徒刑參月，如易科罰金，以新臺幣壹仟元折算壹日。
    事  實
一、丙○○雖可預見金融機構帳戶係個人理財之重要工具，為個
    人財產、信用之重要表徵，如交予他人使用，有供作財產犯
    罪用途之可能，對於其提供帳戶雖無引發他人萌生犯罪之確
    信，但仍以縱前開收取帳戶之人利用其提供之帳戶持以詐欺
    取財，亦不違背其本意之不確定幫助犯意，於民國96年7 月
    1 日起至7 月17日止之某日，以不詳代價，提供其申辦之彰
    化銀行九如路分行帳號0000-00-00000-0-00號帳戶之存摺、
    印章，提供予真實姓名不詳而屬楊秉強（由臺灣高雄地方法
    院檢察署檢察官以95年度偵字第31691 號等另案起訴）兩岸
    詐欺集團之成員使用，幫助該成員及其所屬之楊秉強兩岸詐
    欺集團成員遂行詐欺取財之犯行。嗣楊秉強兩岸詐欺集團成
    員取得丙○○上開帳戶後，即基於意圖為自己不法所有之犯
    意聯絡，為下列詐欺取財犯行：
(一)於同年8 月1 日撥打電話向甲○○○訛稱：要報香港六合彩
    明牌，但須先匯款才能加入會員等語，致甲○○○陷於錯誤
    ，而自同日起至同年月15日止，依照該集團成員指示陸續匯
    出共計新臺幣（下同）90萬元至指定帳戶，其中20萬元係於
    同年月11日匯入丙○○提供之上開彰化銀行九如分行帳戶。
    嗣甲○○○發覺受騙始報警處理，經臺灣高雄地方法院檢察
    署檢察官偵辦楊秉強兩岸詐欺集團循線查獲。
(二)於95年8 月16日撥打電話予乙○○，佯稱參加化妝品公司會
    員可獲利，使乙○○不疑有他，於95年8 月17日某時許，匯
    款2 千元至丙○○之上開帳戶。嗣乙○○查覺有異而報警查
    悉上情。
二、案經高雄市政府警察局三民第一分局、內政部警政署高雄港
    務警察局報告臺灣高雄地方法院檢察署檢察官偵查起訴暨移
    送併辦。
    理  由
壹、程序部分：按被告於第二審經合法傳喚，無正當之理由不到
    庭者，得不待其陳述，逕行判決，刑事訴訟法第371 條定有
    明文。次按對於簡易判決處刑不服而上訴者，得準用上開規
    定，此觀諸刑事訴訟法第455 條之1 第3 項之規定自明。本
    件被告丙○○經本院合法傳喚後，無正當理由未到庭，此有
    本院送達回證、刑事報到單在卷可稽，爰不待其陳述而為一
    造辯論判決，合先敘明。
貳、證據能力部分：按被告以外之人（包括證人、鑑定人、告訴
    人、被害人及共同被告等）於審判外之陳述雖不符刑事訴訟
    法第159 條之1至 之4 等4 條之規定，而經當事人於審判程
    序同意作為證據，法院審酌該言詞陳述或書面陳述作成時之
    情況，認為適當者，亦得為證據，刑事訴訟法第159 條之5
    定有明文。立法意旨在於傳聞證據未經當事人之反對詰問予
    以核實，原則上先予排除。惟若當事人已放棄反對詰問權，
    於審判程序中表明同意該等傳聞證據可作為證據，基於尊重
    當事人對傳聞證據之處分權，及證據資料愈豐富，愈有助於
    真實發見之理念，且強化言詞辯論主義，使訴訟程序得以順
    暢進行，上開傳聞證據亦均具有證據能力。查證人即被害人
    甲○○○、乙○○、證人即正犯楊秉強均曾於警詢中為陳述
    ，其性質雖屬傳聞證據，查無符合同法第159 條之1 至之4
    等前4 條之情形，惟渠等所為之上開警詢筆錄內容，業經被
    告、檢察官於準備程序同意作為證據，本院審酌上開筆錄作
    成時，並無不當取供之情形，且距離案發時間較近，記憶較
    為清晰，認為以之作為本案之證據亦屬適當，是渠等於警詢
    中之證言自具有證據能力。
參、實體部分：
一、被告於偵查及本院行準備程程序時均矢口否認有何幫助詐欺
    取財犯行，辯稱：伊所有之上開彰化銀行帳戶存摺、印章因
    放置於機車置物箱內遺失，直至警方於95年10月間通知伊前
    往警局說明時，方知上開帳戶之存摺、印章遺失且該帳戶已
    遭詐騙集團利用作為指示被害人匯款之用，伊並無提供帳戶
    幫助詐騙集團詐騙被害人匯款云云。惟查：
(一)被害人甲○○○、乙○○於上揭時、地遭詐欺集團成員詐騙
    匯款之事實，業經證人即被害人甲○○○、乙○○於警詢證
    述明確，並有郵政跨行匯款申請書、中國信託商業銀行匯款
    申請書各1 張（均影本）、彰化銀行九如路分行95年9 月14
    日彰九如字第667 號函文暨其所附被告上開帳戶之顧客資料
    卡、存摺存款交易明細查詢資料各1 份以及電話0000000000
    000 號之反求雙向通聯紀錄1 份在卷可稽，堪予認定。而依
    前揭被告上開帳戶之交易明細查詢單之記載，被害人甲○○○、乙○○匯款至被告上開帳戶合計20萬2 千元之款項，分
    別於當日旋即遭人提領一空，足證被告開立之上開帳戶，確
    已遭不法分子利用充作詐騙被害人匯款之人頭帳戶甚明。
(二)被告於偵查及本院準備程序時固均供稱其申辦本件帳戶之目
    的係供康健公司轉匯薪資使用（見臺灣高雄地方法院檢察署
    95年度偵字第28575 號卷第13頁、本院卷第36頁），惟被告
    就其何時至康健公司任職乙節，初稱係95年3 月1 日，復改
    口稱係95年6 月間，前後供述不一，復無法提出康健公司之
    在職證明書，則其上開辯解是否屬實，已有可疑。又倘被告
    申設本件帳戶之目的確為供轉匯薪資使用，衡諸經驗法則，
    自當將存摺、印章分別妥為藏放為合理，惟其取得存摺等物
    後，卻將之隨意置於機車置物箱內，而未妥善加以保管，所
    為已與常理有悖。再參以被告於偵查中供稱其於95年6 月間
    開設本件帳戶時，康健公司經理曾表示將於5 日內匯款至本
    件帳戶（見臺灣高雄地方法院檢察署95年度偵字第28575 號
    卷第51頁），被告竟又供稱其於開戶後未曾持本件帳戶存摺
    、印章前往銀行查詢並提領款項，且遲至95年10月間經警方
    通知其到案說明方知存摺、印章遺失云云，亦顯與常情有違
    。
(三)另自詐騙集團之角度審酌，渠等既欲利用他人之帳戶掩飾犯
    罪所得，勢須讓帳戶在可控制並能隨時提領之狀況下，否則
    苦心施用詐術所詐金額，甚有可能因被害人掛失存摺等物，
    而致全部無法提領，是詐騙集團成員若非確定該帳戶所有人
    不會報警或掛失止付，以確定渠等能自由使用該帳戶提款、
    轉帳，當不至於以該帳戶從事犯罪。而此等確信在該帳戶係
    竊取或拾得而來之情況下，實無可能發生，自難認詐欺集團
    成員會選擇以竊盜或侵占遺失物之方式，取得被告上開帳戶
    使用。況證人即正犯楊秉強於警詢時供稱：94年11月底至95
    年6 月間由我本人及指揮劉永安及賴忠瑩等2 人，專門以刊
    登報紙方式大肆收購民眾金融帳戶存摺等物品及人頭電話門
    號，供所屬兩岸詐欺團團向國內詐騙使用等語明確（見內政
    部警政署高雄港務警察局96年3 月20日高港警刑字第096020
    0409號刑案偵查卷宗第34頁），證人楊秉強並於95年12月13
    日指認被告本件帳戶係其所屬集團收購供詐欺被害人匯款使
    用（見內政部警政署高雄港務警察局96年3 月20日高港警刑
    字第0960200409號刑案偵查卷宗第39頁），足見被告前開辯
    解，均屬事後卸責之詞，顯與事實不符，要無可採。是以，
    被告確有將本件帳戶之存摺、印章提供予楊秉強所屬兩岸詐
    欺集團使用乙節，應堪認定。
(四)又按金融帳戶係個人理財之工具，一般人向金融機構開設帳
  　戶，並無任何法令之限制，只須提出身分證、印章即可辦理
　　開戶，此為眾所週知之事實，則依一般人之社會生活經驗，
　　苟見他人不自行申請開立帳戶而蒐集不特定人之帳戶使用，
　　衡情應可知悉被蒐集之帳戶係被利用為與財產有關之犯罪工
　　具。且近來利用人頭帳戶詐欺取財之犯罪類型層出不窮，該
　　等犯罪多數均係利用人頭帳戶作為出入帳戶，並經媒體廣為
　　披載，被告係成年且智力成熟之人，對此應知之甚詳，竟仍
　　提供自己帳戶供他人使用，足認被告確有幫助他人詐欺取財
　　之不確定故意甚明。
(五)綜上所述，本件事證明確，被告犯行堪以認定，應予依法論
    科。
三、按刑法上之幫助犯，係對於犯罪與正犯有共同之認識，而以
    幫助之意思，對於正犯資以助力，而未參與實施犯罪之行為
    者而言（最高法院75年度台上字第1509號、84年度台上字第
    5998號、88年度台上字第1270號判決參照）；是以如未參與
    實施犯罪構成要件之行為，且係出於幫助之意思提供助力，
    即屬幫助犯，而非共同正犯。本案被告雖提供其彰化銀行帳
    戶之存摺、印章，供楊秉強所屬兩岸詐欺集團作為詐欺取財
    匯款使用，惟被告單純提供帳戶供人使用之行為，並不等同
    於向被害人施以欺罔之詐術行為，且亦無證據證明被告有參
    與詐欺取財犯行之構成要件行為，被告上開所為，顯係對於
    詐欺集團成員遂行詐欺取財犯行，資以助力，參照前述說明
    ，自應論以幫助犯，而非共同正犯。是核被告所為，係犯刑
    法第30條第1 項、第339 條第1 項之幫助詐欺取財罪。被告
    以一行為交付上開彰化銀行帳戶之存摺、印章予楊秉強所屬
    兩岸詐欺集團使用，僅係出於1 個幫助詐欺取財之犯意為之
    ，應僅論以一個幫助犯。惟其上開一幫助行為，致使楊秉強
    所屬兩岸詐欺集團成員得以詐騙甲○○○、乙○○2 人匯款
    ，侵害2 個同種法益，應依刑法第55條規定，論以想像競合
    犯，從一重處斷。又被告係幫助犯，爰依刑法第30條第2 項
    之規定，按正犯之刑減輕之。
四、本件被告犯罪事證明確，原審予以論罪科刑，固非無見，惟
    查：（一）被告所提供本件帳戶另有被害人甲○○○受騙匯
    款，與檢察官聲請簡易判決處刑部分，具有裁判上一罪之關
    係，即為起訴效力所及，本院自應併予審理，原審未及審酌
    ，尚有未恰；（二）被告犯罪時間係在民國96年4 月24日以
    前，且非中華民國96年犯罪減刑條例第3 條所列不予減刑之
    情形，應依該條例第2 條第1 項第3 款規定，減其刑期2 分
    之1 ，而該條例自96年7 月16日始施行，原審未及審酌適用
    該條例，亦有未合。原審判決既有上開瑕疵，且上訴人以原
    審未就被害人甲○○○被騙匯款至被告本件帳戶部分併予審
    判，亦為有理由，自應由本院撤銷改判。爰審酌被告本身雖
    未實際參與詐欺取財犯行，但其提供帳戶供不法犯罪集團使
    用，不僅造成執法機關不易查緝犯罪行為人，嚴重危害社會
    治安，助長社會犯罪風氣，更造成被害人求償上之困難，惡
    性非輕，且自矢口否認犯行，犯後態度不佳，並慮及被害人
    損失非輕等一切情狀，量處如主文所示之刑，並斟酌被告之
    智識程度及生活狀況諭知，諭知易科罰金以1 千元折算1 日
    ，以資懲儆。又被告本件犯罪時間，係在96年4 月24日以前
    ，依中華民國96年罪犯減刑條例第2 條第1 項第3 款規定，
    爰減為有期徒刑3 月，如易科罰金，以1 千元折算1 日。至
    被告所交付之帳戶存摺、印章等物，雖係供犯罪或預備供犯
    罪所用之物，然既已交付楊秉強所屬兩岸詐欺集團使用，顯
    已移轉其所有權予該等人，而非被告所有，且均非違禁物，
    亦無證據足資證明係屬應沒收之物，又因幫助犯不適用責任
    共同之原則，對正犯所有供犯罪所用或因犯罪所得之物，勿
    庸併為沒收之宣告（最高法院88年度台上字第6234號判決參
    照），是爰不另為沒收之宣告，附此敘明。
據上論斷，應依刑事訴訟法第455 條之1 第1 項、第3 項、第36
9 條第1 項前段、第364 條、第371 條、299 條第1 項前段，刑
法第30條第1 項前段、第2 項、第339 條第1 項、第41條第1 項
前段，刑法施行法第1 條之1 ，中華民國96年罪犯減刑條例第2
條第1 項第3 款、第7 條，判決如主文。
本案經檢察官丁○○到庭執行職務。
中　　華　　民　　國　　96　　年　　8 　　月　　9 　　日
                  刑事第十二庭  審判長法　官  施柏宏
                                      法  官  洪能超
                                      法  官  林書慧
以上正本證明與原本無異。
本件不得上訴。
中　　華　　民　　國　　96　　年　　8 　　月　　10　　日
                                      書記官  鍾錦祥
《中華民國刑法第339條》
意圖為自己或第三人不法之所有，以詐術使人將本人或第三人之
物交付者，處5 年以下有期徒刑、拘役或科或併科1 千元以下罰
金。
以前項方法得財產上不法之利益或使第三人得之者，亦同。
前二項之未遂犯罰之。
《中華民國刑法施行法第1 條之1 》
中華民國九十四年一月七日刑法修正施行後，刑法分則編所定罰
金之貨幣單位為新臺幣。
九十四年一月七日刑法修正時，刑法分則編未修正之條文定有罰
金者，自九十四年一月七日刑法修正施行後，就其所定數額提高
為三十倍。但七十二年六月二十六日至九十四年一月七日新增或
修正之條文，就其所定數額提高為三倍。
